臺灣南投地方法院刑事判決
111年度訴緝字第1號
公  訴  人  臺灣南投地方檢察署檢察官
被      告  林啟銘


上列被告因違反毒品危害防制條例案件，經檢察官提起公訴（10
7年度毒偵字第912號、107年度毒偵字第1005號），本院判決如
下：
    主  文
本件公訴不受理。
    理  由
一、公訴意旨略以：被告甲○○，基於施用第一級毒品海洛因之犯
    意，於民國107年7月1日21時58分許為警採尿時起回溯96小
    時內之某時，在不詳地點，以不詳方式，施用第一級毒品海
    洛因1次；另基於施用第一級毒品海洛因之犯意，於107年7
    月8日20時許為警採尿時起回溯96小時內之某時，在不詳地
    點，以不詳方式，施用第一級毒品海洛因1次；因認被告所
    為係犯毒品危害防制條例第10條第1項之施用第一級毒品罪
    嫌等語。
二、按起訴之程序違背規定者，應諭知不受理之判決；並得不經
    言詞辯論為之。刑事訴訟法第303條第1款、第307條分別定
    有明文。此所稱之起訴之程序違背規定，係指檢察官提起公
    訴之訴訟行為於程序上有違法律之規定而言。而提起公訴之
    訴訟行為是否於程序上有違法律規定，原則上，固是以起訴
    時所存在之事項及法律規定為判斷，惟檢察官起訴後始發生
    之情事變更事由，致法院不能為實體審理及判決亦屬「起訴
    之程序違背規定」（最高法院109年度台上字第3826號判決
    要旨參照）。
三、次按，109年1月15日修正公布、同年7月15日施行之毒品危
    害防制條例第20條第3項規定，犯第10條之罪於觀察、勒戒
    或強制戒治執行完畢釋放後，3年後再犯第10條之罪者，適
    用本條前2 項之規定。上開所謂「3年後再犯」，只要本次
    再犯（不論修正施行前、後）距最近1次觀察、勒戒或強制
    戒治執行完畢釋放，已逾3年者，即該當之，不因其間有無
    犯第10條之罪經起訴、判刑或執行而受影響（最高法院109 
    年度台上字第3826號判決意旨參照）。又法院於解釋、適用
    本次毒品條例上開修正條文時，允宜遵循醫療專業及刑事政
    策，保障施用毒品者為病患性犯人之健康權，兼顧保護社會
    安全及恪遵正當法律程序，確保法治國公平法院之具體實現
    。又本於權力分立原則，法院對檢察官職權行使，應予以尊
    重，雖非謂不得為適度之司法審查，惟對於施用毒品者本次
    所犯如距最近1次觀察、勒戒或強制戒治執行完畢釋放後，
    已逾3年者，檢察官既得本於立法者所賦與之職權裁量是否
    聲請法院裁定觀察、勒戒或為命附條件（現行法僅能附命完
    成戒癮治療）緩起訴處分之多元化處遇，即聲請法院裁定機
    構內之觀察、勒戒並非檢察官所得採取之唯一途徑，法院自
    不能僭越檢察官之職權，逕對施用毒品者裁定應予觀察、勒
    戒或強制戒治。雖修正後之毒品條例第35條之1第2 款規定
    ：「審判中之案件，由法院或少年法院（地方法院少年法庭
    ）依修正後規定處理；依修正後規定應為不起訴處分或不付
    審理之裁定者，法院或少年法院（地方法院少年法庭）應為
    免刑之判決或不付審理之裁定。」另該條款之立法說明亦謂
    ：「若該等案件於修正施行前已繫屬於法院或少年法院（地
    方法院少年法庭）者，『為求程序之經濟，法院或少年法院
    （地方法院少年法庭）應依修正施行後之規定處理，即應依
    職權為觀察、勒戒或強制戒治之裁定』」等語，似欲透過立
    法說明由法院依職權裁定觀察、勒戒或強制戒治，以替代第
    20條第1項、第2項所定應由檢察官提出觀察、勒戒或強制戒
    治之聲請，惟若檢察官之「起訴之程序違背規定」，法院當
    不能「為求程序之經濟」便宜行事，而應嚴守程序上之正義
    ，尊重檢察官之裁量權，並保障施用毒品者能獲得妥適並完
    善治療或其他有利戒毒途徑處遇之機會（最高法院109年度
    台上字第3826號判決要旨參照）。準此，「3 年後再犯」之
    施用第一、二級毒品案件，仍應依修正後之毒品條例第20條
    第3項、現行第24條等規定，由檢察官基於一次性之整體規
    劃而重啟處遇程序，視個案情形，是否適合「觀察、勒戒或
    強制戒治」或給予「附命完成戒癮治療緩起訴處分」之機會
    ；檢察官逕予提起公訴，法院無從替代檢察官為上開合義務
    性之裁量處遇，應認起訴程序違背規定，且無從補正。
四、經查，被告於91年間因施用毒品案件，經本院以91年毒聲字
    第76號裁定送觀察、勒戒，於91年4月8日入勒戒所執行勒戒
    後，於91年4月22日因無繼續施用傾向而釋放出所等情，有
    臺灣高等法院被告前案紀錄表在卷為憑。則被告於「107年7
    月1日21時58分許為警採尿時起回溯96小時內之某時」、「1
    07年7月8日20時許為警採尿時起回溯96小時內之某時」施用
    第一級毒品之時點，距其上開最近1次施用毒品經依法送觀
    察勒戒執行完畢而釋放，期間已顯逾3年，是依前揭說明意
    旨，自應由檢察官依修正後之毒品危害防制條例第20條第3
    項、現行第24條等規定，基於一次性之整體規劃而重啟處遇
    程序，視被告個案情形，是否適合「觀察、勒戒或強制戒治
    」或給予「附命完成戒癮治療緩起訴處分」之機會，不得逕
    行起訴；檢察官前依修正前毒品危害防制條例規定提起公訴
    ，起訴程序固未違背當時之規定，然依新修正毒品危害防制
    條例規定，本案已不得追訴，檢察官逕行起訴，其起訴程序
    即已違背規定，且無從補正，故不經言詞辯論，逕為不受理
    判決之諭知。
據上論斷，應依刑事訴訟法第303條第1款、第307條，判決如主
文。
本件經檢察官林宏昌、鄭文正提起公訴。　　
中　　華　　民　　國　　111 　年　　11　　月　　18　　日
　　　　　　　　　刑事第三庭    審判長法　官  楊國煜
　　　　　　　　　                    法  官  顏紫安
　　　　　　　　　　　　　　　　　　　法  官  劉彥宏
以上正本與原本無異。
如不服本判決應於收受送達後20日內向本院提出上訴書狀，並應
敘述具體理由；其未敘述上訴理由者，應於上訴期間屆滿後20日
內向本院補提理由書（均須按他造當事人之人數附繕本）「切勿
逕送上級法院」。
                                      書記官  劉  綺
中　　華　　民　　國　　111 　年　　11　　月　　21　　日